【裁判字號】    97,抗,418
【裁判日期】    970930
【裁判案由】    聲明異議
【裁判全文】
臺灣高等法院臺中分院民事裁定           97年度抗字第418號
抗  告  人  甲  ○
            丁○○
相  對  人  台灣金聯資產管理股份有限公司
法定代理人  乙○○
上列抗告人（即債務人甲○）與相對人即債權人間因清償票款強
制執行聲明異議事件，對於中華民國97年7月11日臺灣南投地方
法院96年度執字第14076號裁定提起抗告，本院裁定如下：
    主    文
抗告駁回。
抗告程序費用新台幣壹仟元由抗告人負擔。
    理    由
一、本件聲明人即抗告人於原審聲明異議意旨略以：本件清償票
    款強制執行事件拍賣債務人即抗告人甲○所有如原裁定附表
    所示之土地即坐落南投縣水里鄉○○○段2之479號土地（下
    稱系爭土地，即甲標），系爭土地上栽種地上物檳榔樹將近
    20年之久，約有200餘棵，現已屆豐收之際，而前開拍賣土
    地未將地上物檳榔樹拍賣在內，致抗告人甲○、參與分配債
    權人即抗告人丁○○權益受有損害，為此聲明異議請求撤銷
    拍賣程序等語。
二、原審法院裁定以：本件拍賣系爭土地上所種植之檳榔樹，乃
    土地之出產物且尚未與土地分離，自屬系爭土地之部分，為
    土地查封效力所及，且其拍賣程序之實施，應視為土地之部
    分而為整體之拍賣，本件執行程序依相對人之主張以農作物
    之價值視為土地之部分而併予核計其最低拍賣價格進行拍賣
    ，要屬無誤。原審已於拍賣前通知債權人及債務人拍賣系爭
    土地上農作物鑑定價值，並已將農作物價值計入土地價格中
    核定最低拍賣價格且載明於拍賣公告中，抗告人之聲明異議
    為無理由。
三、抗告意旨略以：本件系爭土地之地上物並非抗告人甲○所有
    ，該檳榔樹為第三人丙○○向抗告人甲○承租該田地種植檳
    榔樹，租期自民國（下同）86年11月18日至112年11月17日
    ，原審法院未詳加調查事實真相，私自利用職權主張系爭土
    地之地上物檳榔樹為抗告人甲○所有，而將地上物檳榔樹與
    土地一同拍賣，已造成嚴重爭執並傷害第三人丙○○權益，
    第三人丙○○執有承租契約書及每日均至系爭土地清除野草
    ，地方人士人證不計其數，是請求撤銷本件強制執行查封拍
    賣程序；嗣又主張系爭土地地上物檳榔樹應予以拍賣，以免
    損害抗告務人甲○權益云云。
四、按第三人就執行標的物有足以排除強制執行之權利者，得於
    強制執行程序終結前，向執行法院對債權人提起異議之訴。
    如債務人亦否認其權利時，並得以債務人為被告，強制執行
    法第15條定有明文。又強制執行法第15條所謂就執行標的物
    有足以排除強制執行之權利者，係指對於執行標的物有所有
    權、典權、留置權、質權存在情形之一者而言（最高法院68
    年台上字第3190號判例、91年度台上字第1271號判決意旨參
    照）。次按當事人或利害關係人，對於執行法院強制執行之
    命令，或對於執行法官、書記官、執達員實施強制執行之方
    法，強制執行時應遵守之程序，或其他侵害利益之情事，得
    於強制執行程序終結前，為聲請或聲明異議，強制執行法第
    12條第1項前段亦有明定。上開二種救濟程序之對象、程序
    及性質有別，第三人就執行標的物主張權利，對於強制執行
    之命令聲明異議者，債權人如不否認其權利，執行法院固得
    撤銷其命令或停止強制執行，但債權人若否認其權利時，自
    非依強制執行法第12條聲明異議所能救濟，而應依同法第15
    條提起第三人異議之訴，以求解決（最高法院75年度台上字
    第657號、71年度台抗字第220號裁判意旨參照）。另按不動
    產之出產物，尚未分離者，為該不動產之部分，民法第66條
    第1項亦有明定。第按未與土地分離之甘蔗、稻麥，因其為
    土地之構成部分，不得單獨為不動產物權之標的物（司法院
    院字第1988號解釋（二）意旨參照）。
五、經查：
  (一)、本件債權人台灣金聯資產管理股份有限公司（原執行債權
      人為中國農民銀行股份有限公司，嗣合併為合作金庫商業
      銀行股份有限公司，嗣該債權依金融機構合併法規定讓與
      台灣金聯資產管理股份有限公司）執臺灣彰化地方法院91
      年度執字第ll841號債權憑證為執行名義，聲請就抗告人
      甲○所有系爭土地為強制執行進行拍賣受償，抗告人甲○
      主張與第三人丙○○間訂有土地租賃契約，並提出「土地
      租用契約書」在卷足憑，惟觀諸上開「土地租用契約書」
      之內容，第一條記載「租賃標的甲方（即抗告人甲○）所
      有坐落南投縣水里鄉○○○段2之279地號」，並非本件強
      制執行拍賣之標的（甲標）即南投縣水里鄉○○○段2之4
      79地號土地，抗告人主張本件拍賣標的即系爭土地上之農
      作物檳榔樹係第三人丙○○所有，尚非可採。
  (二)、又抗告人於97年7月26日提出抗告狀，主張系爭土地之地
      上物並非抗告人甲○所有，係承租人即第三人丙○○所有
      ，嗣於同年8月7日之補陳理由狀主張土地上之農作物檳榔
      樹應予拍賣，以免抗告人甲○權益嚴重受損，前後陳述不
      一顯有齟齬。參諸抗告人甲○於86年11月27日就系爭土地
      設定抵押權時已出具承諾/切結書予權利人，內容載明：
      「承諾/切結該農地於提供設定抵押權予貴行之時，確係
      自用無任何租賃關係存在」，承諾/切結書在卷足佐，益
      徵系爭土地並無任何租賃關係存在。系爭土地既無任何租
      賃關係存在，揆諸首揭說明，其之農作物檳榔樹自屬土地
      所有人即抗告人甲○所有，因上開檳榔樹尚未成熟，不能
      與土地分離，為土地之構成部分。
  (三)、據南投縣水里地政事務所地政人員於原審執行現場查封時
      指界稱本件查封之系爭土地上種植檳榔樹等語，並據債權
      人代理人陳報稱地上物檳榔樹均為債務人甲○所種植，請
      求一併鑑價拍賣等語；經原審囑託鑑定人鑑定開土地、農
      作物檳榔樹價格，並依鑑定報告所載，將鑑定結果以96年
      12月10日投院霞96執仁字第14076號通知書通知債權人及
      債務人應於97年l月7日到場陳述拍賣底價意見，上開通知
      書附表已載明本件拍賣土地地上農作物檳榔鑑定價格為新
      台幣（下同）73,920元，而上開通知書已於96年12月17日
      寄存送達聲明人即債務人甲○，有送達證書附卷可稽。又
      本件強制執行之歷次拍賣公告均於公告事項八之（七）中
      載明「拍責之甲標土地（即原裁定附表所示土地）上檳榔
      之價值，本院已列入土地價格中」，亦有拍賣公告在卷足
      佐。核本件拍賣系爭土地上所種植之檳榔樹，係系爭土地
      之出產物，且尚未與土地分離，自屬系爭土地之部分，已
      如前述，自為土地查封效力所及，且其拍賣程序之實施，
      應視之為土地之部分而為整體之拍賣，執行法院以農作物
      之價值視為土地之部分而併予核計其最低拍賣價格，執行
      程序並無疏漏，亦無違誤。抗告人猶執陳詞主張本件執行
      程序疏漏就系爭土地地上物檳榔樹核定合併拍賣，亦無可
      採。
  (四)、退萬步言，縱系爭土地之農作物檳榔樹確屬第三人丙○○
      所有，然本件抗告人之主張，既為相對人所否認，自非依
      強制執行法第12條聲明異議所能救濟，而應由對執行標的
      物基於所有權有所主張之適格當事人依同法第15條提起第
      三人異議之訴以利解決，抗告人之聲明異議亦無可取。
  (五)、綜上所述，原裁定駁回抗告人之聲明異議，自無不合。抗
      告意旨仍執前詞指摘原裁定不當，求予廢棄，為無理由。
六、據上論結，本件抗告為無理由，依強制執行法第30條之1、
    民事訴訟法第495條之1第1項、第449條第1項、第95條、第
    78條、第85條第1項前段，裁定如主文。
中    華    民    國    97    年    9     月    30    日
                  民事第一庭    審判長法  官  吳火川
                                      法  官  饒鴻鵬
                                      法  官  胡景彬
以上正本係照原本作成。
不得再抗告。
                                      書記官  劉建智
中    華    民    國    97    年    10    月    3     日
                                                      Ｍ


司法院資訊處製作；財團法人民間司法改革基金會備份。
